【裁判字號】    98,家簡,10
【裁判日期】    980618
【裁判案由】    給付扶養費
【裁判全文】
臺灣臺南地方法院民事判決              98年度家簡字第10號
原      告  丙○○
法定代理人  甲○○
訴訟代理人  林志雄律師
被      告  乙○○
前當事人間請求給付扶養費事件，經本院於民國98年6月4日言
詞辯論終結，判決如下：
    主      文
被告應自民國九十八年二月一日起，至兩造任一方死亡、或原告
已能維持生活或有謀生能力為止，按月於每月一日給付原告新臺
幣伍仟參佰玖拾伍元。被告如遲誤一期未履行，其後之期間視為
亦已到期。
訴訟費用由被告負擔。
本判決第一項已到期部分得假執行。
    事實及理由
甲、程序方面：
一、按訴狀送達後，原告不得將原訴變更或追加他訴；但請求之
    基礎事實同一、擴張或減縮應受判決事項之聲明者，不在此
    限，民事訴訟法第255條第1項第2款、第3款定有明文。
    本件原告起訴時聲明：「被告應自民國97年12月1日起至原
    告生存期間內，按月於每月10 日前給付原告新臺幣（下同
    ）10,000元。」，後於98年4月14日言詞辯論程序減縮訴之
    聲明為：「被告應自民國98年2月1日起至原告生存期間內，
    按月於每月1日前給付原告5,395元。」，此核屬減縮應受判
    決事項，及請求之基礎事實同一，其訴訟證據資料共通，揆
    諸前開說明，應予准許。
二、被告受合法通知，無正當理由，未於言詞辯論期日到場，核
    無民事訴訟法第386條所列各款情形，爰依原告之聲請，由
    其一造辯論而為判決。
乙、實體方面：
一、原告主張：
（一）原告為77年10月18日生，兩造為父子關係，原告之生母即
      法定代理人甲○○與被告已於90年11月21日離婚，當時約
      定由被告擔任原告之監護人，惟92年間被告竟將原告遺棄
      ，經臺南縣社會局通知原告生母甲○○出面處理，並安排
      原告進入臺南縣立龍崎教養院，以確保原告能接受妥善之
      照護，經多方聯繫後，被告方出面與甲○○共同負擔原告
      之養護費（自付額部分），惟自93年底被告即行蹤不明，
      至今完全無法取得聯繫。而原告因有重度智能障礙，意識
      成呆滯狀態，對問話無法明確回達，且無法處理自我事務
      ，經鈞院以97年度禁字第152號裁定宣告為禁治產人，並
      選任甲○○為其法定監護人。本件原告因有重度智能障礙
      ，無法處理自我事務，經鈞院裁定宣告為禁治產人，並經
      臺南縣政府社會局協助安排進入臺南縣立龍崎教養院接受
      照護，其名下亦無任何財產，因之，原告確有不能維生且
      無謀生能力之情事。
（二）本件原告因有重度智能障礙，無法處理自我事務，經臺南
      縣政府社會局協助安排進入臺南縣立龍崎教養院接受照護
      ，每月除需固定支付養護費1萬元外（原告每月之養護費
      為2萬，因臺南縣政府每月補助1萬元，故原告只需負擔1
      萬元），尚需支出春節費用、被服費、零用金等，零用金
      部分每年所支出之金額不固定，故原告綜合前幾年所支出
      之數額，主張每年支出之零用金為6,000元，加上春節費
      用每年3,000元、被服費每年500元（依收據記載所示，每
      2年更換1次被服，每次1,000元，故平均每年500元），總
      計9,500元（計算式：6,000+3,000+500=9,500）。每月支
      出為791元（計算式：9,500÷12=791）。從而，原告每月
      所支出之總金額為10,791元（計算式：10,000+791=10,
      791）。而本件原告無直系血親卑親屬，其直系血親尊親
      屬有被告及生母甲○○2人，2人平均分擔原告每月所需之
      生活費，故被告應每月給付原告扶養費5,395元。
（三）另本案乃為請求命履行扶養義務，依民事訴訟法第389條
      第1項第2款之規定，以起訴前6個月份及訴訟中履行期已
      到期部分，法院應依職權宣告假執行；且因法院命被告給
      付扶養費判決之宣示，已成定期給付之性質，屬民事訴訟
      法第427條第2項第8款之「其他定期給付」，故關於履行
      期未到部分，各該給付期屆至時，亦應依職權宣告假執行
      ，爰依上開規定請法院依職權為假執行之宣告。
二、被告未於言詞辯論期日到場，亦未提出書狀作何聲明或陳述
    。
三、得心證之理由：
（一）原告主張其於77年10月18日為母甲○○與被告婚姻關係存
      續中所生子女，而原告之母甲○○與被告業已於90年11月
      21日離婚，而原告因有重度智能障礙，意識成呆滯狀態，
      對問話無法明確回達，且無法處理自我事務，經本院於97
      年9月11日以97年度禁字第152號裁定宣告為禁治產人，並
      選任甲○○為其法定監護人，而原告目前經臺南縣政府社
      會局協助安排進入臺南縣立龍崎教養院接受照護等事實，
      業據原告提出戶籍謄本、本院97年度禁字第152號民事裁
      定影本、臺南縣立龍崎教養院94年6月21日龍崎字第09401
      13號函影本各1件為證，並有本院依職權調取之本院前揭
      97年度禁字第152號宣告禁治產案件卷宗可稽，是原告上
      開部分之主張，自堪信為真實。
（二）直系血親相互間互負扶養義務；負扶養義務人有數人，而
      其親等同一時，應各依其經濟能力，分擔義務；受扶養權
      利者，以不能維持生活而無謀生能力者為限；扶養之程度
      ，應按受扶養權利者之需要與負扶養義務者之經濟能力及
      身分定之，民法第1114條第1款、第1115條第3項、第1117
      條第1項、第1119條分別定有明文。
（三）被告及原告之法定代理人甲○○既分別為原告之父、母，
      雖原告業已成年，惟因原告現不能維持生活亦無謀生能力
      ，被告及甲○○自應按其等經濟能力，分擔扶養義務。而
      關於被告及甲○○扶養原告所需支出之費用即其受扶養之
      程度，應按受扶養權利者即原告之需要，與負扶養義務者
      即被告及甲○○之經濟能力及身分為適當之酌定（最高法
      院84年度台上字第2888號判決參照）；另關於被告應負擔
      之扶養費數額，亦應依其與甲○○之經濟能力分擔之。茲
      審酌：
    1.扶養費乃維持受扶養權利人生活所需之費用，其費用之需
      求係陸續發生，而在行使負擔權利義務之一方，其支出亦
      屬繼續性之給付，並非一次給付，且命扶養義務人一次給
      付鉅額之扶養費用總數亦不可能，是原告請求被告分期給
      付，並按月於每月1日給付扶養費用，應為有理。
    2.又按扶養之程度，應按受扶養權利者之需要，與負扶養義
      務者之經濟能力及身分定之；負扶養義務者有數人，而其
      親等同一時，應各依其經濟能力，分擔義務，民法第1119
      條、第1115條第3項分別定有明文。故扶養費數額之多寡
      ，亦應依此情形而為適當之酌定，不得僅以某一固定年度
      綜合所得稅扶養親屬之寬減額或免稅額為其唯一之標準定
      之。是本件原告請求被告扶養，其扶養之程度，應按受扶
      養權利者即原告之需要，與負扶養義務者即被告與原告法
      定代理人甲○○之經濟能力及身分而為適當之酌定。經查
      ：
    (1)本件原告之母即其法定代理人甲○○最近3年僅於96年度
      有200,360元之所得，名下無任何財產；被告最近3年僅餘
      96年度有87,907元之所得，名下亦無任何財產等情，有本
      院調取之原告法定代理人甲○○及被告之稅務電子閘門財
      產所得調件明細表在卷可稽，本院審之上開原告之父母即
      原告法定代理人甲○○及被告間之所得及財產狀況，2人
      間之經濟狀況相近，審之本件原告無直系血親卑親屬，其
      直系血親尊親屬有被告及生母甲○○2人，是本院認被告
      與原告法定代理人甲○○間應依一比一之比例負擔原告之
      扶養費為適當。
    (2)又本件原告最近3年均無任何所得，名下亦無任何財產，
      被告又因無法處理自己事務，而經本院宣告為禁治產人，
      已如前述，且原告雖經臺南縣政府社會局協助安排進入臺
      南縣立龍崎教養院接受照護，然因臺南縣政府僅補助百分
      之五十之養護費用，是原告尚應自行負擔其餘百分之五十
      之養護費用，有臺南縣政府96年10月2日府社身字第09602
      10880號函影本，佐以依原告所提出之支出收據影本12紙
      ，除上開養護費用外，原告在臺南縣立龍崎教養院照護期
      間，尚需支出春節費用、被服費、零用金等相關費用，而
      稽之上開收據綜核原告近年度所支出之春節費用、被服費
      、零用金等費用，原告平均每年尚須支出零用金6,000元
      、春節費用3,000元及被服費500元，亦即每月支出為791
      元｛計算式：（6,000+3,000+500）÷12=792，元以下四
      捨五入｝，是加計原告應自行負擔之臺南縣立龍崎教養院
      百分之五十即10, 000元之養護費用，是被告及原告之法
      定代理人甲○○每月應負擔之原告扶養費用應為10,792元
      （計算式：10,000 +792=10,792）。
    (3)基上，被告既應與原告法定代理人平均分擔上開扶養費，
      是原告每月自應給付原告扶養費5,396元（10,792÷2＝
      5,396）。
（三）綜上，本件原告請求被告應於每月1日前給付原告扶養費
      5,395元，因尚未逾上開被告每月應支付之5,396元，即屬
      有據。另參之扶養乃親屬法上關於扶養權利人與扶養義務
      人間之權利義務關係，扶養請求權為專屬於請求權人一身
      之權利（最高法院49年台上字第625號判例參照），不得
      繼承、處分、扣押或抵銷，故若兩造任一方死亡時，此項
      扶養請求權（義務）即歸於消滅；是本件原告得請求被告
      扶養，需以不能維持生活而無謀生能力者為前提，是以，
      自應以之為被告給付義務之終期，始為明確。從而，原告
      請求被告應自98年2月1日起，至兩造任一方死亡、或原告
      已能維持生活或有謀生能力為止，按月於每月1日給付原
      告5,395元，為有理由，而應准許。
（四）本判決第1項所命被告給付，因係按月計付，自屬民事訴
      訟法第427條第2項第8款所謂其他定期給付涉訟之類型，
      依同法第389條第1項第3款規定，本院就原告此部分之請
      求所為被告敗訴之判決應依職權宣告假執行。
丙、結論：原告之訴，為有理由，依民事訴訟法第385條第1項前
    段、第78條、第389 條第1項第3款，判決如主文。
中    華    民    國    98    年    6    月    18    日
                  家事法庭法  官  楊佳祥
以上正本係照原本作成。
如對本判決上訴，須於收受判決正本送達後20日內向本院提出上
訴狀，並繳納上訴費及附具繕本。
中    華    民    國    98    年    6    月    18    日
                          書記官  葉芳如


司法院資訊處製作；財團法人民間司法改革基金會備份。
